【裁判字號】    97,台上,1709
【裁判日期】    970424
【裁判案由】    貪污等罪
【裁判全文】
最高法院刑事判決            九十七年度台上字第一七０九號
上   訴   人  台灣高等法院檢察署檢察官
上訴人即被告  丙○○
選 任辯護 人  陳佳瑤律師
上訴人即被告  甲○○
              庚○○
              乙○○
被        告  丁○○
              戊○○
上列二人共同
選 任辯護 人  楊嘉馹律師
被        告  己○○  男民國○○年○月○○日生
                      身分證統一編號：Ｚ000000000
                      住台灣省台北縣淡水鎮○○街46之3號4
上列上訴人等因被告等貪污等罪案件，不服台灣高等法院中華民
國九十七年一月十日第二審判決（九十六年度上訴字第三七八九
號，起訴案號：台灣士林地方法院檢察署九十三年度偵字第五０
八０號），提起上訴，本院判決如下：
    主  文
原判決關於丙○○部分撤銷，發回台灣高等法院。
其他上訴駁回。
    理  由
壹、發回部分：
本件原判決認定上訴人即被告丙○○、廖國斌（已經第一審判決
有罪確定）於民國九十三年間分別為台北縣政府警察局汐止分局
橫科派出所所長及警員，均為依法令服務於地方自治團體所屬機
關而具有法定職務權限之公務員，且均屬有調查犯罪職務之人員
，對轄區內之非法賭博性電玩均負有查緝取締之責。緣周正忠、
庚○○等人欲在橫科派出所轄區內之台北縣汐止市○○街一巷七
號開設賭博性電動玩具店，乃於九十三年二月間透過洪文從告知
丙○○此事，並相約於九十三年二月十七日凌晨見面，丙○○遂
與廖國斌基於違背職務收受賄賂之概括犯意聯絡，由丙○○交代
廖國斌先向電玩業者表示若欲開設電動玩具店，須按月交付新台
幣（下同）七萬元予橫科派出所，嗣又因考慮尚須打點派出所巡
佐及駐區督察各五千元，而將上開賄款金額提高為八萬元。九十
三年二月十七日凌晨一時許，庚○○、周正忠、丙○○、廖國斌
等人遂相約至台北市○○○路○段聯勤總部旁之薑母鴨店見面，
商討開設電玩店及行賄等相關事宜（洪文從因故未到），席中庚
○○主動表示願就駐區督察部分提高為一萬元，故最後議定每月
交付予橫科派出所之賄款金額為八萬五千元，其中駐區督察一萬
元部分由丙○○轉交，丙○○並表示日後相關事宜均由廖國斌負
責聯繫，且附帶該電動玩具店內不可有毒品、不得讓「湯文彥」
入股、副分局長不能有意見等條件後，允許庚○○、周正忠等人
在其轄區開設賭博電玩。其後，周正忠即依約先後於九十三年二
月底在台北市○○○路○段其住處附近之巷內、九十三年三月三
十一日在台北市○○○路○段十二巷五十八弄三號一樓洗車廠前
、同年五月一日在橫科派出所對面白雲國小圍牆旁、五月二十九
日在橫科派出所後停車場內，將九十三年三月至六月份之賄款每
月各八萬五千元交付予廖國斌。廖國斌於收受前揭款項後，隨即
在橫科派出所內按月將前揭款項中之四萬元交付予丙○○，總計
丙○○、廖國斌共同收受賄賂之金額為三十四萬元。丙○○及廖
國斌收受前揭賄款後，即違背其等查緝取締非法電玩之職責，對
周正忠等人所經營之橫科電玩店，不予查緝，廖國斌並於九十三
年五月一日得知南港分局欲至橫科派出所轄區辦案之訊息時，違
背其對於查緝行動應予保密之職務義務，撥打電話將該越區辦案
之訊息洩漏予周正忠，使周正忠得先將橫科電玩店暫時歇業，以
逃避南港分局之查緝等情。因而維持第一審關於論處丙○○共同
連續公務員對於違背職務之行為收受賄賂罪刑部分之判決，駁回
丙○○在第二審之上訴，固非無見。
惟查：(一)、事實審法院應於審判期日就被告否認犯罪所為有利之
辯解事項與證據，予以調查，並於有罪判決理由內詳加論列說明
，否則率行判決，自屬於法有違。原判決認定丙○○於九十三年
二月十七日凌晨一時許，與庚○○、周正忠、廖國斌等人至台北
市○○○路○段聯勤總部旁之薑母鴨店，商討開設電玩店及行賄
等相關事宜等情。然丙○○否認其事，辯稱：當日凌晨零時至二
時伊有巡邏勤務，不可能於上開時地與廖國斌等人見面等語。而
經查九十三年二月十七日凌晨零時至二時，與丙○○一起巡邏之
員警戊○○證稱：伊與丙○○在九十三年二月十七日凌晨一時二
十七分許巡邏當時，就於巡邏簽章表上簽名等語（見原審卷(一)第
二五０頁背面）；證人廖國斌於第一審訊問時亦證稱：伊與丙○
○等人於九十三年二月十七日凌晨零時多不到一時，就到上述薑
母鴨店，至快凌晨四時許離開等語（見第一審卷(三)第二九六、二
九七頁）；又依卷附台北縣警察局汐止分局橫科派出所九十三年
二月十七日勤務分配表、值班交接登記簿、巡邏簽章表等之記載
，丙○○確於該日零時至二時，與戊○○一起擔任巡邏勤務，並
先後八次於巡邏簽章表簽名，最後一次係一時二十七分許簽名（
見第一審卷(二)第一一五至一二０頁、第一七四頁），上開廖國斌
、戊○○有利丙○○之證詞如果屬實，則丙○○似難於同日凌晨
近一時許至四時許，至上開薑母鴨店與廖國斌、庚○○等人商談
行賄之事，原審就此未詳查釐清，就廖國斌之上述供述，未說明
何以不足為有利丙○○之認定之理由，就戊○○之上開證言，則
僅以其所言「縱屬非虛，亦難排除丙○○於當時凌晨參加薑母鴨
店聚餐之情事」（見原判決第二十一頁第七、八行），並未說明
戊○○所言當日凌晨一時二十七分許，丙○○仍在汐止巡邏等情
，如果無訛，何以仍能同時在上述薑母鴨店聚餐之理由，難謂無
判決理由欠備之違誤。(二)、原判決（第二十頁第七行至第十四行
）採信廖國斌於第一審所稱：巡邏簽章表係每十天彙整一次，由
丙○○核章後送交分局保管，在尚未送至分局前均有機會補簽或
更改等語（見第一審卷(三)第三０五、三０六頁），從而認丙○○
於巡邏簽章表之簽名，不足以證明確是當時所簽，不足以排除丙
○○當時係在薑母鴨店聚餐之可能。惟證人即橫科派出所警員黃
勝民、陳柏宏、張世隆、張明盛、魏溫良等人均證稱渠等於九十
三年二月十六日、十七日擔任巡邏勤務時，均按時在現場簽名，
並未見之前巡邏者未簽名之情事等語（見原審卷(一)第二四二頁至
第二四八頁），此有利丙○○之證言，為何不足為有利丙○○之
認定，原判決亦未予說明，而僅謂「尚難據為有利丙○○之認定
」（見原判決第二十一頁第十一行），亦有未合。丙○○上訴意
旨指摘原判決關於其個人部分違背法令，尚非全無理由，應認該
部分有發回更審之原因。又原判決理由欄貳、二、(七)不另為無罪
諭知部分，基於審判不可分原則，應併予發回。
貳、駁回部分：
一、得上訴於第三審法院部分：
按刑事訴訟法第三百七十七條規定，上訴於第三審法院，非以判
決違背法令為理由，不得為之。是提起第三審上訴，應以原判決
違背法令為理由，係屬法定要件。如果上訴理由書狀並未依據卷
內訴訟資料，具體指摘原判決不適用何種法則或如何適用不當，
或所指摘原判決違法情事，顯與法律規定得為第三審上訴理由之
違法情形，不相適合時，均應認其上訴為違背法律上之程式，予
以駁回。本件上訴人即被告甲○○上訴意旨略稱：(一)、證人庚○
○先後關於給付甲○○之賄款之給付時間，所述有明顯差距，對
於給付賄款之次數，亦有五次與六次之不同，此不同已影響給付
賄款之金額，究係二十七萬元或三十二萬元，原審未予詳查有無
其他證據足以證明庚○○之陳述，確與事實相符，即遽行認定甲
○○收受賄賂之期間為九十二年十二月至九十三年五月，有適用
法則不當之違法。(二)、庚○○於第一審及原審就其行賄動機含糊
不清，行賄意思根本不明，且稱未對甲○○明示或暗示，甲○○
主觀上更不可能有受賄之意思，原判決竟謂庚○○有向甲○○行
賄之目的，甲○○有收受賄賂之意思，二者間並有對價關係，原
判決有不適用法則及適用法則不當之違法。(三)、庚○○證稱知悉
甲○○非其管區警員，未告知甲○○有賭博電動玩具之事，甲○
○亦未曾進入庚○○之遊樂場電玩區，庚○○且未要求甲○○提
供查緝消息，甲○○亦從未告知庚○○任何消息，可見雙方根本
無成立違背職務之對價關係，原判決竟認定甲○○有收受庚○○
交付之賄賂，有判決適用法則不當及判決理由矛盾之違法。(四)、
依卷內查緝資料，庚○○之大汐止遊樂場在庚○○所稱行賄後，
仍於九十三年一月二十日，九十三年五月三日及九十三年五月二
十九日遭查報及移送檢方偵辦，可證明大汐止遊樂場之被查緝完
全未受影響，故原判決認甲○○就大汐止遊樂場涉及非法賭博一
事，應無不知之可能，其認定與卷內資料不符，有判決理由矛盾
之違法等語。上訴人即被告庚○○上訴意旨略稱：(一)、庚○○行
賄犯意之形成，乃基於最初與公務員朱德廉，丙○○、廖國斌及
甲○○達成之協議，往後按月交付賄款，只是履行之前之承諾，
並非係單獨構成一次行賄罪，故應僅成立單純一罪，不應論以連
續犯。(二)、庚○○向四名公務員行賄，其目的不外乎在於求得所
非法經營之電玩店不被取締，所侵害之法益為「破壞國家公務執
行之公正」之單一法益，應僅成立一罪，不應成立連續犯。(三)、
庚○○所犯賭博、違反電子遊戲場業管理條例罪與所犯行賄罪間
，有方法、目的之牽連關係，應從一重處斷，原判決認犯意各別
，而分論併罰，亦有未當等語。上訴人即被告乙○○上訴意旨略
稱：(一)、乙○○所犯行賄罪，經原審判處有期徒刑五月，褫奪公
權一年，減為有期徒刑二月又十五日，褫奪公權一年；所犯未辦
電子遊戲業之營利事業登記，經營電子遊戲場業罪部分，經原審
判處有期徒刑四月，減為有期徒刑二月，則依刑法第五十一條第
五款規定，應於二月十五日以上，四月十五日以下定其應執行刑
，惟原判決竟定應執行刑為有期徒刑六月，顯屬違法。(二)、乙○
○係以行賄為方法，達到無照經營電子遊戲場而從事賭博之目的
，故所犯二罪間有方法、目的之牽連關係，應依修正前刑法第五
十五條牽連犯規定，從一重處斷，原判決竟認所犯二罪之犯意各
別，而分論併罰，亦屬違法等語。檢察官對被告丁○○、戊○○
、己○○三人上訴意旨則略稱：(一)、原判決認定丁○○之測謊報
告不具證據能力，然依本院九十三年度台上字第一八六五號判決
意旨，若測謊鑑定形式上符合測謊基本程式要件，包括：經受
測人同意配合，並已告知得拒絕受測，以減輕受測者不必要之壓
力。測謊員經良好之專業訓練與相當之經驗。測謊儀器品質
良好且運作正常。受測人身心及意識狀態正常。測謊環境良
好，無不當之外力干擾等要件，即賦予證據能力，本件丁○○之
測謊程序，完全符合法務部調查局所頒之測謊標準作業程序流程
，丁○○亦同意接受測謊，此亦有法務部調查局測謊報告書，測
謊鑑定過程參考資料、測謊同意書等資料在卷可稽，形式上已符
合測謊基本程式要件，當然具有證據能力。丁○○雖以測謊前一
天睡眠不足抗辯，然睡眠不足，是否會影響受測人身心及意識狀
態正常並導致影響測謊結果之正確性，原審並未調查；又丁○○
雖稱渠患有糖尿病、痛風，因而其意識狀態與一般正常人有異，
惟丁○○是否確實罹患上開疾病，而縱使丁○○罹患上開疾病屬
實，則是否會影響測謊結果之正確性，原審均未向法務部調查局
函詢，更未依職權調查丁○○之上開抗辯是否實在，即遽爾認定
該測謊報告不具證據能力，似嫌速斷，亦有應於審判期日應調查
之證據未予調查之違法。(二)、廖國斌多次到庭證述在收受周正忠
所交付之賄款後，即依丙○○之指示在派出所內將賄款交付給丁
○○、己○○、戊○○等人，且明確告知該筆賄款是合順街一巷
七號電玩店所交付之賄款，主管已同意業者在該處開設電動玩具
店，有問題直接找主管或廖國斌溝通，丁○○等人並未拒絕即將
賄款收下等語明確；又廖國斌因本案而收受多次賄款，且要轉交
賄款給數人，則廖國斌自不可能記得交付賄款給丁○○、己○○
、戊○○等人之確切時間、地點，原判決逕以廖國斌對於交付賄
款之時間及地點已不復記憶為由而質疑其證詞之真實性，則原判
決之採證顯然與經驗及論理法則有違。(三)、己○○係於九十三年
一月十五日始派至橫科派出所擔任巡佐職務，此與周正忠、廖國
斌所稱有新到之巡佐欲打點之證詞相符，亦與庚○○、周正忠在
九十三年五月十五日二十二時三十四分通話時討論「巡佐給五千
」之內容相符，足可證明己○○有收賄之事實。(四)、廖國斌與丁
○○、己○○、戊○○等人並無宿怨且其供出將賄款轉交給上開
被告時，尚在羈押中，若廖國斌無將賄款轉交之事實，則何以廖
國斌就收賄之時間、數額、轉交對象之供述，會與庚○○、周正
忠之證述相符。而廖國斌與被告三人既無宿怨，更無構詞誣陷之
理，從而廖國斌所證述收賄及轉交賄款給被告三人之情事應係實
在，原判決未加採信，似與經驗法則有悖等語。
惟查證據之取捨、證據證明力之判斷，以及事實有無之認定，屬
事實審法院之職權，茍其取捨、判斷與認定，並不違背論理法則
及經驗法則，即不容任意指為違法，而執為適法之第三審上訴理
由。經查：(一)、上訴人即被告甲○○部分：原判決以甲○○係台
北縣警察局汐止分局社后派出所警員，其基於違背職務收受賄賂
之概括犯意，自九十二年十二月起至九十三年五月止，連續按月
收受違法經營電子遊戲場業之業者庚○○交付之賄賂，共計三十
二萬元之事實，業據庚○○於第一審審理時結證屬實，核與庚○
○與甲○○之監聽通話錄音內容相符，復有法務部調查局九十三
年二月二日及五月二日之跟監照片在卷可佐，依上開證據資料，
予以綜合判斷，認甲○○之犯行足堪認定，核甲○○所為，係犯
貪污治罪條例第四條第一項第五款對於違背職務之行為收受賄賂
罪，依刑法修正前連續犯規定論以一罪，於法定刑內量處其刑，
已詳其所憑證據及認定理由。並指駁說明甲○○否認犯罪，所
辯未曾收受賄賂，僅曾代收庚○○欲交給派出所同事黃福源之妻
之外祖母過世之奠儀七千元，不知大汐止遊樂場有非法營業之情
形云云，何以為不足採；甲○○明知庚○○交付賄賂之目的，在
要求其違背職務對於大汐止遊樂場不予查緝，而仍予收受，自屬
違背職務收受賄賂之行為，尚不因有無親口承諾不予查緝而有不
同；甲○○既為社后派出所之警員，自需共同擔負該派出所轄區
內巡邏、臨檢等勤務，並就不法之賭博電玩店執行查緝取締，而
非以其個人之警勤區為限；大汐止遊樂場雖於九十三年一月二十
日、九十三年五月三日、九十三年五月二十九日遭查緝取締，但
到場執行勤務之警員均非甲○○，尚難據此為有利甲○○之認定
等理由。所為論斷，均有卷存證據資料在卷可稽。甲○○上訴意
旨雖指摘原判決違法云云，惟查庚○○於第一審已結證曾告知甲
○○其經營之大汐止遊樂場係以合法掩護非法，該遊樂場只申請
到機械式遊樂場之執照等語，原判決依此並參酌其他事證，認甲
○○知悉大汐止遊樂場有違法營業之情事，而不予查緝取締，並
無不合。甲○○上訴意旨謂庚○○未告知其遊樂場有賭博性電動
玩具等違法營業情事云云，自非依據卷內資料執為指摘之合法上
訴理由。又原判決理由欄貳、三、(一)、已說明庚○○就其向甲○
○行賄之時間，雖先後所述不盡一致，然均包括九十二年十二月
至九十三年五月，因而認定其行賄期間為九十二年十二月至九十
三年五月，此係原審認事、採證職權之合法行使，上訴意旨任意
指摘為違法，並非合法之上訴理由。至於甲○○其他上訴意旨均
係就原審已調查及原判決已論列說明之事項，依憑己見，任意指
摘為違法，殊與法律規定得為第三審上訴理由之違法情形不相適
合，其上訴為違背法律上之程式，應予駁回。(二)、上訴人即被告
庚○○、乙○○部分：原判決以庚○○、乙○○如何向丙○○、
廖國斌、甲○○、朱德廉等人關於違背職務之行為交付賄賂之犯
行，業據庚○○、乙○○坦承不諱，核與其彼此間及廖國斌、周
正忠、陳錦元等人供述情節相符，且有台北縣政府函送之所屬職
員基本資料、職務分配表、組織編制表、相關人間之通話監聽譯
文，跟監照片及查扣之電子遊戲機等可資佐證，事證明確，犯行
洵堪認定。並以核庚○○、乙○○所為，均係犯貪污治罪條例第
十一條第三項、第一項不具公務員身分對於違背職務之行為交付
賄賂罪，依修正前刑法連續犯規定，以一罪論，並加重其刑，於
法定刑內量處其刑，已說明其憑以認定之證據與理由，所為論斷
，均有卷存證據資料可資覆按。上訴意旨雖指摘原判決違法云云
，惟查庚○○每次交付賄賂之犯行，均單獨構成一次交付賄賂罪
，原判決就其多次向數名員警交付賄賂之犯行，依修正前刑法連
續犯規定論以一罪，並無不合，庚○○上訴意旨依憑己見謂應僅
成立單純一罪云云，指摘原判決論以連續犯為違法，並非合法之
上訴理由。違法經營賭博性電動玩具店，並非必須以行賄警員為
其方法，原判決因而認庚○○、乙○○所犯賭博、違反電子遊戲
場業管理條例第二十二條之罪與所犯對於公務員關於違背職務之
行為交付賄賂罪，犯意各別，而予分論併罰，已說明其認定之理
由，此為原審認事職權之合法行使，不得任意指摘為違法。乙○
○所犯刑法第二百六十六條第一項之賭博罪及違反電子遊戲場業
管理條例第二十二條之罪（原判決認同一行為所觸犯，為想像競
合犯，從一重之後罪處斷），均屬刑事訴訟法第三百七十六條第
一款所定不得上訴於第三審法院之案件，故其所犯交付賄賂罪雖
得上訴第三審法院，但此部分之上訴已因違背法律上之程式，而
所犯其他部分之罪為不得上訴第三審法院，則定執行刑部分是否
違法，並非本院得予審酌，不得以原判決定執行刑違法執為合法
之上訴理由（此定執行刑之違法，應另依非常上訴程序救濟）。
綜上，庚○○、乙○○之上訴，均違背法律上之程式，應予駁回
。(三)、檢察官對被告丁○○、戊○○、己○○無罪部分之上訴部
分：原判決以丁○○、戊○○、己○○均堅決否認有收受廖國斌
分予由庚○○、周正忠等電玩店業者交付之賄款之犯行，公訴人
認丁○○等人有該犯行，係以共同被告廖國斌不利被告等之證詞
、丁○○之測謊報告書及周正忠於第一審審理時證稱廖國斌曾告
知賄款中之五千元要給新來之巡佐（即己○○）等，為其論據。
惟丁○○於接受法務部調查局進行測謊鑑定前，因執行職務睡眠
情形欠佳，睡眠時間僅二小時，且其患有糖尿病、痛風等痼疾，
不具備「受測人身心及意識狀態正常」之測謊基本程式要件，故
其測謊鑑定報告，不具證據能力，不得作為論罪之依據。廖國斌
於第一審審理時，固陳稱：伊收受橫科電玩店業者每月交付之八
萬五千元賄款後，隨即將其中一萬元交給副所長丁○○、五千元
交予巡佐己○○、二萬元交予警員戊○○云云，然查無其他積極
補強證據，足以證明此不利丁○○等人之供述確與事實相符，不
能僅憑此供述認定丁○○等三人犯罪。周正忠已證稱其未目睹廖
國斌將賄款轉交丁○○等人，而其所稱廖國斌告知賄款中之五千
元要給新來之巡佐云云，亦僅係廖國斌片面之告知，不足以證明
丁○○等人確有收受賄賂，此外，復查無積極證據足以證明丁○
○等人確有公訴意旨所指之貪污犯行，因而維持第一審關於諭知
丁○○等三人無罪部分之判決，駁回檢察官在第二審之上訴。已
詳其論斷之理由，所為論斷，亦有相關事證可資覆按。檢察官
上訴意旨雖指摘原判決上開部分違法云云，惟查丁○○於測謊前
一天睡眠僅二小時，衡情精神狀態自屬欠佳，且又患糖尿病，於
睡眠不足之狀況下，其受測時之身心及意識狀態自與正常狀態不
符，原判決就此已有說明，此為原審認事採證職權之合法行使，
其論斷亦無違經驗及論理法則，則原審認事證已明，而為判決，
並無上訴意旨所指調查未盡之違法。廖國斌與丁○○、己○○、
戊○○無宿怨，並不足以佐證其不利丁○○等人之供述確與事實
相符；廖國斌所稱有轉交賄款予丁○○等人云云，何以不能僅憑
其陳述認定丁○○等人犯罪，原判決已予明；廖國斌與周正忠
所稱有新到任之巡佐欲打點，及庚○○、周正忠於通話時討論「
巡佐給五千」，僅係單方或周正忠、廖國斌間之想法，亦不足以
佐證己○○有收賄之事實。上訴意旨就原審依憑卷內資料所為認
事採證職權之合法行使，及原判決已說明之事項，依憑己見任意
指為違法，均非適法之上訴理由，其上訴為違背法律上之程式，
應予駁回。
二、不得上訴第三審法院部分：
按刑事訴訟法第三百七十六條所列各罪之案件，經第二審判決者
，不得上訴於第三審法院，為該法條所明定。本件上訴人庚○○
、乙○○因經營賭博性電子遊戲場案件，原審係依電子遊戲場業
管理條例第二十二條，刑法第二百六十六條第一項前段論處罪刑
，核屬刑事訴訟法第三百七十六條第一款之案件。依首開說明，
既經第二審判決，自不得上訴於第三審法院，上訴人等猶提起上
訴，顯為法所不許，應予駁回。
據上論結，應依刑事訴訟法第三百九十七條、第四百零一條、第
三百九十五條前段，判決如主文。
中    華    民    國  九十七  年    四    月  二十四  日
                      最高法院刑事第六庭
                          審判長法官  陳  正  庸
                                法官  賴  忠  星
                                法官  林  秀  夫
                                法官  宋      祺
                                法官  陳  祐  治
      本件正本證明與原本無異
                                      書  記  官
中    華    民    國  九十七  年    五    月    五    日
                                                      Ｅ


司法院資訊處製作；財團法人民間司法改革基金會備份。
